【裁判字號】    99,台上,4994
【裁判日期】    990812
【裁判案由】    違反毒品危害防制條例
【裁判全文】
最高法院刑事判決            九十九年度台上字第四九九四號
上  訴  人  甲○○
選任辯護人  郭世昌律師
上  訴  人  乙○○
選任辯護人  曾昭牟律師
上列上訴人等因違反毒品危害防制條例案件，不服台灣高等法院
中華民國九十九年五月二十七日第二審更審判決（九十八年度重
上更(三)字第二四二號，起訴案號：台灣桃園地方法院檢察署九十
五年度偵字第一四七一八、一六七五一號），提起上訴，本院判
決如下：
    主  文
原判決撤銷，發回台灣高等法院。
    理  由
本件原判決認定：上訴人乙○○（綽號「長毛」）明知毒品危害
防制條例第二條第二項規定之各級毒品，係屬行政院依懲治走私
條例第二條第四項授權公告之「管制物品項目及其數額」所列甲
項第四款之管制進、出口物品，未經主管機關許可，不得自國外
私自運輸進入國內，竟於民國九十五年六月中旬間某日，基於自
越南地區私運第一級毒品海洛因進入我國境內之故意，與姓名不
詳綽號「俊哥」（或稱「王大哥」）之成年男子，約定以新台幣
（下同）二十五萬元作為乙○○運送毒品之報酬，並由「俊哥」
先給付機票費及負責提供兩名攜帶毒品之人員（俗稱「交通」角
色），再由乙○○負責替「俊哥」尋找一名押運者，言明另由「
俊哥」支付該員十五萬元之報酬，且由乙○○以「俊哥」給付之
金錢購買前往越南之機票，四人一同前往越南胡志明市，乙○○
負責與當地之台灣毒梟聯絡，於取得毒品交付兩名運毒者後，乙
○○先行回台，另由該名押運者負責陪同兩名運毒者自河內返台
，再由乙○○前往接機，並將帶回之毒品交付予「俊哥」，事成
乙○○與該名押運者可取得其餘報酬。謀議既定，「俊哥」將全
新行動電話（含門號）一只交付予乙○○，供兩人聯絡之用。嗣
乙○○即向上訴人甲○○（綽號「小胖」）詢問其有無擔任上述
押運者之意願，並告知甲○○工作內容及事成可取得十五萬元報
酬。甲○○雖明知未經主管機關許可，不得自國外運輸毒品危害
防制條例第二條第二項規定之各級毒品進入國內，為賺取上開報
酬，竟基於自越南地區私運管制物品海洛因進入我國境內之故意
，允諾同意擔任押運工作。另王富民（業經判處有期徒刑十六年
四月確定）亦明知未經主管機關許可，不得自國外運輸毒品危害
防制條例第二條第二項規定之各級毒品進入國內，猶於九十五年
六月間某日經由不知情之黃吉祥介紹認識「俊哥」，並於九十五
年六月二十七日，由黃吉祥帶同王富民至台南市某冷飲店內與「
俊哥」及某姓名不詳之成年男子見面，「俊哥」及該男子即以二
十萬元報酬為條件，詢問王富民是否同意前往越南將毒品海洛因
夾帶於其行李運回國內並交付「俊哥」，王富民應允之，即基於
自越南地區私運管制物品海洛因進入我國境內之犯意，同意擔任
實行運輸毒品及私運管制物品進口之工作。「俊哥」隨即撥打行
動電話聯絡乙○○搭機南下，於同日傍晚時至該冷飲店會合，並
依「俊哥」指示，於同日將王富民帶往台北縣板橋市某不詳旅社
投宿，由「俊哥」交付十萬元及另一名擔任運輸毒品工作者吳俊
民之年籍資料予乙○○，囑乙○○購買乙○○、甲○○、王富民
、吳俊民前往越南之機票，乙○○以費用不足為由，再向「俊哥
」索取五萬元，並將其中三萬元交付甲○○自行購買機票。乙○
○於九十五年六月二十九日，將王富民帶往桃園縣中壢市四季旅
社投宿，於九十五年六月三十日中午，偕甲○○前往四季旅社與
王富民及由前開姓名不詳之成年男子帶來之吳俊民會合。乙○○
、甲○○、王富民、吳俊民即與「俊哥」及該男子間承上開謀議
及犯意之聯絡，由乙○○、甲○○、王富民、吳俊民於同日下午
，自桃園國際機場搭乘中華航空股份有限公司編號ＣＩ－六八五
號班機前往越南胡志明市，於當日傍晚抵達後，乙○○以「俊哥
」交付之電話聯絡當地之台灣毒梟，隨即由一名台灣籍成年男子
與一名越南籍之成年男子前往接機，帶領乙○○、甲○○、王富
民、吳俊民四人投宿該市「凱撒大飯店」，並由接機之男子支付
住宿費用，乙○○與甲○○被安排同住三二七號房，王富民與吳
俊民則同住五○六號房。該男於九十五年七月二日，指示王富民
、吳俊民退房至三二七號房，並於當日晚間，攜帶已包裝封閉之
「TRUNG NGUTEN」牌咖啡盒八盒至該「凱撒大飯店」三二七號房
交付予乙○○、甲○○、王富民、吳俊民四人。王富民將其中夾
藏有第一級毒品海洛因之四盒咖啡盒（其內海洛因共計七塊，合
計淨重二千四百四十八點九七公克，純度百分之七十八點四七，
純質淨重一千九百二十一點七一公克，以十八個塑膠袋包裝後，
以四袋鋁箔咖啡袋分裝，再分別放置於四盒「TRUNG NGUTEN」牌
咖啡包裝盒內）放置在其甫於越南購得之行李箱內，吳俊民則於
行李箱放置相同之咖啡盒（惟無積極證據證明其內亦夾藏海洛因
）帶回台灣。乙○○、甲○○另依該接機之男子之指示，至飯店
櫃檯訂購甲○○、王富民、吳俊民至河內市之車票，言明由甲○
○聘請在地導遊帶領其與王富民及吳俊民前往河內市，安排既定
後，乙○○、甲○○、王富民、吳俊民當晚仍共住該「凱撒大飯
店」三二七號房。乙○○於次日先行搭機返台，甲○○於九十五
年七月三日下午辦理退房後，偕吳俊民及已攜帶上開毒品之王富
民離開飯店，隨甲○○聘僱之導遊引領，搭乘火車前往河內市，
起運第一級毒品海洛因，於九十五年七月五日凌晨抵達河內市，
入住某旅館休憩，同日下午再前往河內機場搭乘越南航空編號Ｖ
Ｎ－九二四號班機，於晚間九時十五分許抵達桃園國際機場。甲
○○、王富民、吳俊民入境後，依序通關接受海關之檢查，經財
政部台北關稅局海關人員發現王富民行李中有四盒「TRUNG NGUT
EN」牌咖啡盒內藏置海洛因，遂將該四盒「TRUNG NGUTEN」牌咖
啡盒及其內海洛因與包裝袋查扣（盒內共裝有第一級毒品海洛因
磚七塊，合計淨重二千四百四十八點九七公克，純度百分之七十
八點四七，純質淨重一千九百二十一點七一公克，包裝海洛因之
塑膠包裝袋十八個、鋁箔咖啡袋四個），並將王富民移送法辦。
甲○○與吳俊民順利通關與前往機場接機之乙○○會合後，告知
王富民遭海關檢查尚未出關，吳俊民則將帶回之咖啡盒全部交付
乙○○，乙○○收受咖啡盒並在機場等待確認王富民未能出關後
，即以行動電話聯絡「俊哥」，並依「俊哥」指示攜帶咖啡盒自
行前往桃園縣新屋交流道附近，將吳俊民帶回之咖啡盒全部交付
「俊哥」，並告知王富民遭查獲之事，「俊哥」僅支付乙○○二
十萬元報酬，且取回前交付乙○○使用之行動電話後，甲○○、
王富民均未取得任何報酬等情。因而撤銷第一審關於上訴人等部
分之判決，改判論處上訴人等共同運輸第一級毒品罪刑，固非無
見。
惟查：(一)、事實之認定，應憑證據，如未能發現相當證據，或證
據不足以證明，自不能以推測或擬制之方法，以為裁判基礎。上
訴人等在偵、審中均否認知悉所運輸之物係海洛因，並以僅知要
帶Ｋ他命回台灣置辯。乙○○另辯稱：「俊哥」告知係要帶Ｋ
他命回台灣，不知實際運輸之毒品為海洛因等語。原判決則以：
上訴人等私運之海洛因價值不菲，其與託運者之間，對所私運入
境之毒品為海洛因，應有明確之認識。乙○○又無法提供託運者
「俊哥」之真實姓名、年籍資料以供調查，且共同被告王富民先
後供證稱：伊在越南毒癮發作時，「長毛」（乙○○）、「小胖
」（甲○○）曾提供海洛因給伊施用等語。足徵上訴人等與王富
民於越南停留期間，曾接觸海洛因。王富民既不曾接觸過Ｋ他命
，與上訴人等在越南皆接觸過海洛因，亦知悉所運輸之毒品為海
洛因，遍閱全案卷證，又未見上訴人等與王富民、吳俊民於收得
託運之毒品後，有何曾加以辨識或檢驗其種類之舉措，倘非事前
均已知悉所要運輸之毒品係海洛因，而非Ｋ他命，何以不加查驗
即收受起運。因認上訴人等與王富民、吳俊民、「俊哥」及某姓
名不詳之成年男子等人間，事前應已形成運輸海洛因之合意，上
訴人等所辯僅被告知或僅認識所運輸者為Ｋ他命，不足採信，而
論上訴人等共犯運輸第一級毒品罪（原判決理由乙、二之(三)）。
然卷查乙○○於桃園縣調查站供稱：「『俊哥』找我安排赴越南
走私毒品時，告訴我是要走私Ｋ他命，我真不知道咖啡盒裏面裝
的是海洛因，我如果知道是海洛因的話，我根本不會答應他」，
於偵查中供稱：「那時『俊哥』是叫我要送Ｋ，帶Ｋ回台灣。」
、「（送Ｋ是何意？）運輸Ｋ他命。」、「（甲○○知否此事？
）有，我有跟他提過請他看著王富民、吳俊民兩人押貨回台灣」
、「我覺得我被『俊哥』騙，我以為是運輸Ｋ他命結果是海洛因
，我覺得很幹」（偵字第一六七五一號卷第十二頁背面、第四十
七、四十八頁）；甲○○於桃園縣調查站供稱：「乙○○以十萬
元代價，要求我負責押運工作，並陪同王富民及另一名男子前往
越南攜帶毒品返台，當時我並不知道是何種毒品」、「直到新聞
報導王富民被查獲夾帶海洛因毒品，我方知道此趟去越南，乙○
○要王富民及吳俊民攜帶的是海洛因，而不是我原先認為的Ｋ他
命」，於偵查中供稱：「我之前以為是攜帶Ｋ他命回來台灣」、
「事後看到新聞才知道咖啡包內容為毒品。」（前揭偵查卷第五
頁背面、第六頁正面、第五十、五十一頁）；王富民於桃園縣調
查站供稱：「這件事情是透過黃吉祥聯繫，黃吉祥問我要不要去
越南攜帶Ｋ他命回台灣，我回答可以試看看，．．．之後又透過
某男子 (王大哥）與『長毛』聯繫．．．」、「（在越南凱撒大
飯店）『小胖』從臥房內拿出四盒咖啡盒，並告訴我四盒咖啡盒
內裝的是Ｋ他命，『小胖』叫我把該四盒咖啡盒放到我的行李箱
內」（前揭偵查卷第十二頁背面），於第一審證稱：「．．．我
就與黃吉祥、王大哥三人在台南市○○路的冷飲店見面，見面之
後，王大哥直接問我要不要去越南帶Ｋ他命」、「（在與王大哥
見面之前，是否知道與他見面的目的？）知道。就是要去越南帶
Ｋ他命的事情」、（『小胖』將四盒咖啡盒交給你，並告訴你內
裝有Ｋ他命，是否實在？）實在」（九十五年度重訴字第一○一
號卷一第一三一、一四一頁）各等語。相互參照以觀，上訴人等
主觀上是否認為「俊哥」要彼等私運入境之毒品係Ｋ他命，上訴
人等與王富民、吳俊民於收到託運之毒品後，如確未將包裝物拆
開辨識或檢驗其種類，其原因何在，究係信其為Ｋ他命，或是事
前已知悉其係海洛因，抑或另有其他原因，尚非全無疑義而待釐
清。此因攸關究竟有無刑法上所謂「所知輕於所犯，從其所知」
法理之適用，原判決對此未依卷內資料詳予調查審酌，復未說明
憑何證據認定上訴人等與王富民、吳俊民、「俊哥」及某姓名不
詳之成年男子等人間，事前確已形成運輸海洛因之合意，遽為上
開推斷，難成信讞，自有可議。(二)、證據之證明力雖由法院自由
判斷，然證據之本身如對於待證事實不足為供證明之資料，而事
實審仍採為判決基礎，則其自由判斷之職權行使，自與採證法則
有違。原判決以王富民供稱伊在越南毒癮發作時，「長毛」（乙
○○）、「小胖」（甲○○）曾提供海洛因給伊施用，遂認上訴
人等均已知悉所要運輸之毒品係海洛因。惟查王富民於第一審係
供稱：「（你在越南的時候是否有人提供毒品海洛因供你施用？
）有，『長毛』跟『小胖』都有，各提供一次給我施用，『長毛
』是在九十五年六月三十日我到越南剛住進胡志明市的凱撒大飯
店時，他就在飯店裡面提海洛因供我施用。我與『小胖』及綽號
俊民（指吳俊民）的人在九十五年七月五日凌晨到越南河內市的
一家飯店休息，在飯店裡面他拿給我施用」等語（前揭第一審卷
二第三十七頁）。然稽諸原判決所記載之事實及理由說明，台灣
籍與越南籍毒梟係於九十五年七月二日晚間，才將夾藏有海洛因
之四盒「TRUNG NGUTEN」牌咖啡盒攜帶至飯店交付上訴人等四人
，上訴人等未經啟封檢查即將之放置在王富民之行李箱內，按原
定計畫經由河內私運入境台灣等情，如果無誤，則乙○○提供海
洛因供王富民施用時，在越南之台灣籍等毒梟是否尚未將本件所
運輸之海洛因交付上訴人等，而本件上訴人等對所運輸之海洛因
如未曾開封查看，上訴人等如有提供海洛因供王富民施用，其來
源為何，與本件所運輸之毒品究有何直接關聯，何以得執為論斷
上訴人等知悉所運輸之毒品為海洛因之依據，原判決未詳予釐清
說明，遽憑為上開認定，其採證難認為適法。上訴人等分別提起
上訴，指摘原判決不當，尚非全無理由。按第三審法院應以第二
審判決所確認之事實為判決基礎，刑事訴訟法第三百九十四條第
一項前段定有明文。原判決上述之違背法令，影響於事實之確定
，本院無可據以為裁判，仍應將原判決撤銷，發回原審法院更為
審判。
據上論結，應依刑事訴訟法第三百九十七條、第四百零一條，判
決如主文。
中    華    民    國  九十九  年    八    月   十二   日
                      最高法院刑事第一庭
                          審判長法官  董  明  霈
                                法官  林  茂  雄
                                法官  張  祺  祥
                                法官  黃  正  興
                                法官  陳  東  誥
本件正本證明與原本無異
                                      書  記  官
中    華    民    國  九十九  年    八    月   十七   日
                                                      Ｅ

司法院資訊處製作；財團法人民間司法改革基金會備份。
